臺北高等行政法院判決　　　　　　　　　　　　　　八十九年度訴字第四○五六號
　　　　　　　　　　　　　　　.
　　原　　　告　甲○○
　　原　　　告　乙○○
　　訴訟代理人　翁顯杰律師
　　被　　　告　經濟部智慧財產局
　　代　表　人　陳明邦（局長）住同右
　　訴訟代理人　丙○○
　　參　加　人　丁○○
　　訴訟代理人　陳長文律師
　　複 代理 人　辛○○
　　訴訟代理人　黃章典律師（兼送達代收人）
　　複 代理 人　朱柏璁律師
右當事人間因新型專利異議事件，原告不服經濟部中華民國八十九年十一月二日經（
八九）訴第00000000號訴願決定，提起行政訴訟，並經本院裁定命參加人獨
立參加被告之訴訟。本院判決如左：
　　主  文
原告之訴駁回。
訴訟費用由原告負擔。
　　事  實
一、事實概要：
    緣原告前於民國（下同）八十五年十二月二日以「接線保險絲座結構」向被告機
    關之前身經濟部中央標準局申請新型專利，經該局編為第00000000號審
    查（下稱系爭案），准予專利。公告期間，參加人以其違反專利法第一百零五條
    準用第二十七條、第九十七條、第九十八條第一項第一、二款及第二項之規定，
    不符新型專利要件，對之提起異議。案經被告機關審查，於八十九年七月十一日
    以（八九）智專三（二）０四０二０字第０八九八九００一一四一號專利異議審
    定書為「異議成立，應不予專利」之處分。原告不服，提起訴願，亦遭駁回，遂
    向本院提起行政訴訟。
二、兩造聲明：
　　(一)原告聲明求為判決：訴願決定及原處分均撤銷。
　　(二)被告及參加人聲明求為判決：駁回原告之訴。
三、兩造之爭點：
    系爭案是否係運用申請前既有之技術或知識，而為熟習該項技術者所能輕易完成
    且未能增進功效？
甲、原告主張之理由：
  一按，「稱新型者，謂對物品之形狀、構造或裝置之創作或改良。」又，「申請前
    已見於刊物或已公開使用，不得依本法申請取得新型專利。」固分別為專利法第
    九十七條及第九十八條第一項第一款所明定，惟「一新型專利縱係運用申請前既
    有之技術或知識所完成，然只要不為熟習該項技術者所能輕易完成且具有功效之
    增進時，仍非不得謂為新型專利。」為尋釋同法第九十八條第二項之反面意旨所
    知；再者，一爭議案之提起其所舉證之證據必須有確切之證據力，且舉證該證據
    者須負舉證責任，否則僅為空泛之指稱而誤導各審查機關之審查委員者，自無可
    採。
  二本件系爭案係包括有一殼體，殼體內部二端各設有一保險絲插座，其特徵在於：
    保險絲插座係由一外端件及一內端件所組成，該外端件內部設有一電線插孔，外
    徑設有壓花及外螺紋，外端件內端設有一中空狀之夾置件，內端件外端部份內部
    設有內螺紋，內端部份內部為一保險絲插孔，並設有多道溝槽，保險絲座兩端的
    電線可插至於外端件之電線插孔及夾置件內，並令電線之裸線部端略凸出於夾置
    件內端，且將裸線部端向外翻折，內端件以內螺紋與外端件之外螺紋相互螺合，
    使內端件及外端件結合一體，且電線之裸線部端夾置於外端件之夾置件與內端件
    間，使電源與保險絲座穩固連接。惟，本件系爭案參加人以本案之核准有違專利
    法之規定云云，檢附第00000000號「玻璃管用保險絲座夾頭之改良結構
    」新型專利案（下稱引證一）及第00000000號「電線連接頭之夾持結構
    」新型專利案（下稱引證二）及美國第0000000號專利案（下稱引證三）
    等，對本案提起爭議。
  三然查，原訴願決定機關似乎過於主觀認定，故僅對於本案參加人所指之證據圖面
　　予以主觀審查，卻未對同一證據之其它圖面予以客觀審查，所陳訴願決定理由似
　　有疏漏；以下將針對該訴願決定理由予以分別探究：
  (一)本件系爭案原告其保險絲座部份於內端件設有多道溝槽之保險絲插孔，確已見於
    引證一之具有複數排列呈圓管狀之夾持片之夾接頭；然本件系爭案之內端件設多
    道溝槽之保險絲插孔，由其本系爭案第三圖中可清楚知道，該內端件前端之溝槽
    係為一環形喇叭口之設計，俾藉由該環形喇叭口之設計，可使該內端件之保險絲
    插孔完全包覆住該保險絲，並藉由該環形喇叭口之設計，進使增加組裝速度及生
    產效率，而由該引證一具有複數排列呈圓管狀之夾持片之夾接頭，由其第一圖中
    可知該引證一之複數排列呈圓管狀之夾持片之夾接頭係為一筒體設計，並無法將
    該保險絲快速插入其中，且包覆性不足、易損壞，其係習式產品，根本無法界定
    其具有與本案相同之包覆性強、組裝迅速之功能。
  (二)系爭案將電線之裸線部端夾置於外端件之夾置件與內端件間，則已見於引證三之
    中空管狀迫緊元件內部設有一電線插孔，外徑設有外螺紋，並插接之中空管狀插
    接元件，另電源傳導元件設有內螺紋，與該中空管狀迫緊元件可由內外螺紋相互
    螺合，使電線之裸線部端夾置於其間，惟引證三係屬一種電線連接夾持結構，確
    與該系爭案之接線保險絲座係屬不同技術領域之產品，且與系爭案相較引證三並
    未揭示有系爭案之專利特徵，固該系爭案理應符合新型專利要件。
　(三)對於該原決定理由所陳之兩造「設有多道溝槽之保險絲插孔」的結構方式，縱本
    案將之列於專利特徵之外，惟一專利之審查應以整體為之，並本件系爭案創作人
    認為該審查方式不應將本專利案做細部分割後，再將分割部分局部審查，倘若以
    此理由將本案核駁，那麼該初審核駁所提出之引證附件一中也應用螺絲等習知構
    件，為何該引證一能夠獲准專利，如此審定理由不是與其所提之引證資料相互矛
    盾？可見本案仍具新穎性、與進步性。
  四又查，由該經司法院認可之專業專利鑑定機關「海洋大學」、「臺灣科技大學」
    ，其所檢定之專利鑑定報告中可知該系爭案之「接線保險絲座結構」之結構與該
    引證一「玻璃管用保險絲座夾頭之改良結構」新型專利案、引證二「電線連接頭
    之夾持結構」及引證三「美國第0000000號專利案」等完全不同，由此可
    再一次證明該引證一、引證二、引證三與該系爭案之「接線保險絲座結構」完全
    不同。
  五系爭新型專利申請案00000000號與引證一最大之不同點在於系爭專利不
    需使用螺絲來鎖固組合，即無須使用工具，較引證一需使用工具以螺絲固定組合
    ，具進步性與實用性；再引證三與引證二實係相同之申請案，即以同一專利分向
    我國與美國申請專利，因美國專利制度不進行實質審查，故核給引證三之專利，
    而我國需進行實質審查發現其專利之申請，未能增進功效，難謂具產業上利用性
    而核駁不予專利，即就該案構造來說，當迫緊件旋轉時，電線心線靠在壓線件凸
    緣外，不能避免隨之旋轉，因摩擦而斷裂，而系爭專利案與引證三之差異在增設
    一壓線件凸於內緣，在旋轉迫緊件時使電線不隨之夾在迫緊件與導電接頭之間旋
    轉受摩擦而斷裂，故系爭案與引證三實質上並不相同，引證三無產業上之利用價
    值。
  六被告以原告之系爭專利不具進步性為駁回之理由，然被告確未詳酌原告之系爭專
    利較引證一及引證二增進功效具進步性，鈞院前就引證一與系爭專利審理比較，
    亦確認系爭專利設計較引證一更能增進功效，並令鑑定人戊○○教授再就引證一
    、二提陳補充資料說明，亦經該鑑定人認定，系爭專利與引證一及二組成元件不
    同，導體與保險絲座的連接與固定方式主要構思及運用原理並不相同，且引證二
    之固定性不佳，亦必須藉由板手工具才能轉動夾接頭２上之六角螺帽並鎖緊，而
    在固定導體心線時，亦需要尖嘴鉗才能將較硬之銅線彎折，徒手容易為硬銅線所
    刺傷。故而系爭專利無論在結構設計思考、施工程序與方便性、實用性均遠勝於
    引證一及引證二，顯見系爭案實具進步性。
  七原告所有之系爭專利，創作之主要目的，在於可提供一種接線保險絲座結構，其
    主要係將保險絲插座由一外端件及一內端件所組成，藉內端件與外端件的組合一
    併完成保險絲插座與電線的連接，使得保險絲座不需使用螺絲來鎖固組合，可省
    略螺絲的購置成本，且內端件與外端件的組合不需使用工具，可直接以手部轉動
    外端件之壓花，即可完成組合，組裝上較為方便容易且快速，可有效的降低生產
    製造成本，故原告所有之系爭專利較引證一具進步性。
  八又原告所有之系爭專利，較引證二亦具進步性，此由參加人所提參證一之圖示比
    較即可明瞭，蓋引證二圖示之插接元件１（即壓線件１），與電源傳導元件３（
    即導電接頭３）旋轉螺合時，因壓線件之外凸緣，致使電線心線靠在壓線件凸緣
    外不能避免隨之旋轉，因摩擦而斷裂，反之系爭專利案增設壓線件凸於內緣（即
    夾置件），在與內端件旋轉螺合時，使電線不隨之夾在如引證二所示之迫緊
    件與導線接頭之間旋轉受摩擦而斷裂，故系爭案與引證二實質上並不相同，引證
    二無產業上之利用價值，而不具進步性。
  九綜上所述，本件系爭案確具功效之增進，且其結構及所運用之原理、技術確然大
    異於引證，原訴願決定確然有所疏漏、失當，更顯然無法藉由引證一、二即可推
    論出並完成本案之結構、原理及技術，亦即非為諸引證證據所能預期；本件系爭
    案確無違專利法第九十八條第一項第一款之情事，被告機關所為異議成立之處分
    ，其認事用法顯有不當，訴願決定機關未加糾正，予以維持，亦有未洽，敬祈鈞
    院明察，賜判決將本案之訴願決定及原處分均撤銷，並令被告機關另為適法之處
    分，以符法制，實感德便。
乙、被告主張之理由：
  一系爭案「接線保險絲座結構」其保險絲插孔係藉由內端部分所設之多道溝槽而插
    入保險絲，與所指之內端件外形為一喇叭口之設計無關，且其專利說明書未提及
    該喇叭口，其第四圖亦明確顯示其保險絲之插入與該內端件之喇叭口外形完全無
    關，故其構造與功效上，皆與引證一之夾接頭相同。
　二另引證二、三實際上為相同申請人分別於國內及美國申請之相同專利案，其中該
　　引證三之美國案已於系爭案申請前公開，且如原異議審定書所述，其電線連接夾
　　持結構與系爭案將電線之裸線部端夾置於外端件之夾置件與內端件間等相同。故
　　系爭案雖為一接線保險絲座結構，但確係在其保險絲座與電線連接夾持構造上全
　　為運用引證一、三之既有技術或構造，其單純的集合運用乃熟習該項技術者所能
　　輕易完成，未能增進功效，不具進步性，原審定並無不當。
  三綜上所述，被告原處分並無違法，敬請駁回原告之訴。
丙、參加人主張之理由：
  一茲針對原告於九十一年四月三日所呈送專利鑑定補充報告之內容提呈理由如下：
  (一)本案之系爭專利（中華民國第00000000號專利申請案「接線保險絲座結
  　構」，即原告鑑定補充報告中之（甲）專利案）係由引證資料一（中華民國第0
  　0000000號專利申請案「玻璃管用保險絲座夾頭之改良結構」，即原告鑑
  　定補充報告中之（丙）待鑑定專利案）及引證資料二（中華民國第000000
  　00號專利申請案「電線連接頭之夾持結構」，即原告鑑定補充報告中之（乙）
  　待鑑定專利案）之部分特徵加以組合而成，其所採用之部分並已揭露於參加人於
  　專利異議階段所提呈之異議理由書、異議補充理由書及參加人委託中國機械工程
  　學會進行專利分析之報告中，系爭案為熟習該項技術者之一般技術知識，所能輕
  　易完成且未能增進功效，不具進步性，合先敘明。
　(二)請　鈞院參原告鑑定補充報告說明４(1)稱「（（乙）待鑑定專利案）易造成導體
    心線前後滑動而固定不佳，因此必須將導體心線末端略為拆散後，再折彎回繞包
    住壓線件１之凸緣，才能產生導體心線的固定，與（甲）專利案僅需藉由簡單
    的螺紋旋轉鎖緊即可固定導體心線，（甲）專利案較方便而容易施工。」事實上
    ，如系爭案與引證資料二（（乙）待鑑定專利案）之申請專利範圍第一項所記載
    ，兩案皆為利用簡單的螺紋旋轉鎖緊，且均必須將導體心線末端向外翻折，系爭
    案並無功效之增進。
　(三)前述鑑定說明４(1)另稱引證資料一（（丙）待鑑定專利案）「藉由鎖線螺絲來
　　將所有元件及導體鎖緊固定，處理作業費時費工，且螺絲鎖緊過度將容易傷及導
　　體有效導電截面積，造成電線過熱及意外電線走火事故」。實際上，請　鈞院參
　　見附件一，參加人以引證資料一作為異議證據，係基於引證資料一（（丙）待鑑
　　定專利案）之夾接頭２已揭示有系爭案申請專利範圍第一項所界定之溝槽，引
　　證資料一（（丙）待鑑定專利案）之鎖緊方式並非技術爭點，鑑定補充報告之理
　　由顯故意誘導　鈞院之審理。
　(四)前述鑑定說明４(2)辯稱系爭案（（甲）專利案）「內端件係以多道溝槽形成有彈
　　性壓附之環形喇叭口之保險絲插孔，可以方便保險絲管體之插入，並使該內端件
　　之保險絲插孔完全包覆住該保險絲，該環形喇叭口之設計則可藉金屬彈性而完密
　　包覆住該保險絲，使電氣接觸良好」。原告鑑定補充報告欲以環形喇叭口之設計
　　突顯系爭案與引證資料一（（丙）待鑑定專利案）之夾接頭２不同之處，且具有
　　功效之增進，然而遍查系爭案之申請專利範圍，並未見有上述環形喇叭口設計之
　　敘述，因此系爭案之申請專利範圍第一項之內端件之特徵僅為具有多道溝槽者。
　　然而，此種多道溝槽設計，已見於引證資料一（（丙）待鑑定專利案）之夾接頭
　　２。因此，系爭案（（甲）專利案）之申請專利範圍第一項所界定之接線保險絲
　　座結構，實與引證資料一所揭示者相同而不具進步性。
　　此外，由於引證資料一（（丙）待鑑定專利案）之夾接頭之複數夾持片間具有空
　　隙，夾持片自然具有彈性，且於其申請專利範圍，已揭示夾接頭之夾持片底部內
　　緣設有一環形凹槽，藉該環形凹槽之設計具有增強夾持片夾持力之作用，進而使
　　夾接頭可確實且牢的將保險絲夾持定位者，藉夾接頭上具彈性的夾持片可使保險
　　絲與夾接頭呈全面之緊密套接，而達極佳之電流傳導效果。
　　由上述可知，因系爭案（（甲）專利案）之申請專利範圍第一項並未界定環形喇
　　叭口之設計，故並無法區隔系爭案（（甲）專利案）之內端件與引證資料一（（
　　丙）待鑑定專利案）之夾接頭構造，而引證資料一（（丙）待鑑定專利案）之夾
　　接頭已具有環形喇叭口之實質功效，故由此更可明證，系爭案（（甲）專利案）
　　之申請專利範圍第一項所界定之接線保險絲座結構，並不具進步性。
　(五)前述鑑定說明４(3)復稱系爭案（（甲）專利案）中，電線之裸線部端夾置於外端
　　件之夾置件與內端件間；其鎖緊功能是由螺紋相互螺合及夾置件壓緊裸
　　線部端，作業時僅需用手指旋轉外端件壓花部位，即可藉摩擦力而順利旋轉前
　　進鎖緊。（丙）待鑑定專利案須藉螺絲起子才能施力鎖定云云。如前述，參加人
　　以引證資料一作為異議證據，係基於引證資料一（（丙）待鑑定專利案）之夾接
　　頭２已揭示有系爭案申請專利範圍第一項所界定之溝槽，引證資料一（（丙）
　　待鑑定專利案）之鎖緊方式並非技術爭點，鑑定補充報告之理由顯再次故意誘導
　　鈞院之審理。
　　至於鑑定說明４(3)稱引證資料二（（乙）待鑑定專利案）須藉由板手工具才能轉
　　動夾接頭２上之六角螺帽並鎖緊，由其中螺紋來與導電接頭３之內螺孔中形成
　　固定；如果只用手指操作將無法鎖緊，且容易傷及手指皮膚，更造成導體心線前
　　後滑動且固定不佳。以上所述恰與事實相反。首先，引證資料二（（乙）待鑑定
　　專利案）之申請專利範圍並未限定該迫緊件２為一六角螺帽，其包含所有中空管
　　狀且中段外側設有螺紋之構件。其次，即使該迫緊件２為一六角螺帽，亦可如同
　　系爭案（（甲）專利案）般，以手旋轉螺帽外部而前進鎖緊，此外，亦可以工具
　　旋緊。相形之下，系爭案之外端件壓花部位，如果紋路過細，施力接觸點與壓
　　花部位間之摩擦力過小，反而不易藉由手指及工具轉動，而限縮使用者之操作方
　　法。
　　因此，就此一技術爭點觀之，引證資料二（（乙）待鑑定專利案）之功效更優於
　　系爭案（（甲）專利案），並由此可知系爭案不具進步性。
　(六)原告鑑定說明４(4)稱系爭案（（甲）專利案）中，系爭案（（甲）專利案）僅需
　　用手推入導線即可，不須其他工具；引證資料二（（乙）待鑑定專利案）須先將
　　導線末端拆散，折回彎曲包住壓線件１之凸緣，才能產生導體心線的固定，此
　　階段須用尖嘴鉗才能將較硬之銅線彎折，引證資料一（（丙）待鑑定專利案）則
　　是導線本身被螺絲所壓傷云云。此又係混淆　鈞院之詞。如前述，參加人以引證
　　資料一作為異議證據，係基於引證資料一（（丙）待鑑定專利案）之夾接頭２已
　　揭示有系爭案申請專利範圍第一項所界定之溝槽，引證資料一（（丙）待鑑定
　　專利案）之鎖緊方式並非技術爭點。
　　至於系爭案（（甲）專利案）與引證資料二（（乙）待鑑定專利案）之導線設置
　　方式，請　鈞院參見附件二，事實上，為方便且確保導線之安裝，兩案均需先將
　　導線末端拆散，並最好回折，才能使導線被壓線件１之凸緣（或系爭案之夾置
　　件）固定，不輕易鬆脫。至於鑑定說明所稱引證資料二（（乙）待鑑定專利案）
　　須用尖嘴鉗才能將較硬之銅線彎折，明顯為誤導　鈞院之言論，因為銅線的軟硬
　　並非本案特徵。
　　因此，就此一爭點觀之，系爭案（（甲）專利案）與引證資料二（（乙）待鑑定
　　專利案）效果相同，系爭案亦不具特別功效而無進步性。
　二針對參加人委由中國機械工程學會（下稱鑑定人）進行並於九十一年一月三十日
　　呈送　鈞院之專利鑑定報告之內容提呈報告重點如下：
　(一)鑑定人係根據參加人所提供之系爭專利，參照引證資料一、引證資料二及引證資
　　料三所進行之進步性分析，其中，引證資料三係引證資料二之美國相應案。
　　該分析係依據中華民國「專利法」及經濟部智慧財產局所發行之「專利審查基準
　　」進行，進步性之分析原則可詳見於鑑定報告第七至九頁。
    其中，鑑定報告第八頁中概述判斷進步性之基本原則如下：1.判斷進步性時，應
　　依據申請專利範圍之請求項所載新型有無專利法第九十八條第二項之規定情事，
　　如有則不具進步性，如無始具有進步性。2.申請專利範圍之請求項有二項以上時
　　，應就每一請求項各別判斷其進步性。3.判斷新型有無進步性時，應確實依據新
　　型所屬技術領域，以及申請專利當時之技術水準 (the state of the art)，檢
　　索申請當日之前之既有技術或知識，作為引証資料，以研判新型其技術手段之選
　　擇與結合，如其選擇與結合非為熟習該項技術者所能輕易完成者，即具有進步性
　　；反之，如為熟習該項技術者基於引証資料所能輕易完成且未能增進功效時，則
　　不具進步性。4.判斷是否能輕易完成時，准予將二件或二件以上不同文獻之全部
　　內容或其各該文獻之部分內容、或同一文獻之各不同部分內容相互組合；准予先
　　前技術 (prior art)之各片斷部相互組合。5.文獻之組合部分應注意該等文獻組
　　合之技術內容應屬類似、接近或相關的技術領域者。
　(二)鑑定人首先將系爭案申請專利範圍第１項所界定之接線保險絲座結構之構成要件
　　與各引證案進行分析比對，經審慎分析，發現系爭案申請專利範圍第１項之主要
　　創作特徵「內端件與外端件」係將引證案一之「夾接頭」一分為二，再藉以螺紋
　　螺合；系爭案之內端件之「多道溝槽」已揭露於引證案一之「夾持片」；系爭案
　　之「內、外端件螺合以夾置電線裸線端」亦已明白揭露於引證案二與引證案三之
　　「迫緊件與壓線件一同旋入導電接頭之螺孔」中，而歸納出「本案申請專利範圍
　　第１項已充分揭露於引證案一、引證案二與引證案三之組合中，因此申請專利範
　　圍第１項係『運用申請前既有之技術或知識，而為熟習該項技術者所能輕易完成
　　且未能增進功效』者，不具進步性」之結論。
　(三)系爭案申請專利範圍第２項依附於第１項，除了第２項之技術特點外，亦包含第
　　１項之所有技術內容。經與引證資料分析比對，系爭案申請專利範圍第２項之主
　　要創作特徵「組合式設計殼體與端座」，已揭露於引證案一之「保險絲座，兩端
　　另旋設具穿孔之蓋體」，而歸納出「本案申請專利範圍第２項係『運用申請前既
　　有之技術或知識』者，不具進步性」之結論。
　(四)系爭案申請專利範圍第３項依附於第２項，除了第３項之技術特點外，亦包含第
　　１項及第２項之所有技術內容。經與引證資料分析比對，系爭案申請專利範圍第
　　３項之主要創作特徵「本體與二端座間設有密封環」，已揭露於引證案一之「保
　　險絲座１與兩端蓋體間設有墊圈」，而歸納出「本案申請專利範圍第３項係
　　『運用申請前既有之技術或知識』者，不具進步性」之結論。
　(五)系爭案申請專利範圍第４項依附於第２項，除了第４項之技術特點外，亦包含第
　　１項及第２項之所有技術內容。經與引證資料分析比對，雖然系爭案申請專利範
　　圍第４項之主要創作特徵「端座之穿孔上可設有密封環」，並未揭示於引證一
　　、引證二或引證三中，惟查系爭案專利說明書第４頁中，申請人已先行敘明「因
　　上述結構概與習知結構相同，並非本創作申請專利之範疇」，鑑定人因而歸納出
　　「本案申請專利範圍第４項不具有進步性」之結論。
　(六)系爭案申請專利範圍第５項依附於第１項，除了第５項之技術特點外，亦包含第
　　１項之所有技術內容。經與引證資料分析比對，雖然系爭案申請專利範圍第５項
　　之主要創作特徵「電線插置於外端件之電線插孔，並螺合於導電塊，將電線裸線
　　部夾置連接於外端件與導電塊間，藉以提供連接多數電線之接線座功能」，並未
　　揭示於引證案一、引證案二或引證案三中，惟查申請專利範圍第５項與申請專利
　　範圍第１項之創作特徵具有衝突與矛盾處，並非能直接依附者，其中申請專利範
　　圍第１項「保險絲插座係由一外端件及一內端件所組成」之結構，僅能連接單一
　　保險絲構成之兩段電線，卻無法達成申請專利範圍第５項「藉以提供連接多數電
　　線之接線座功能」。且申請專利範圍第５項「電線螺合於導電塊」之結構並無法
　　於實施於申請專利範圍第１項「電線之裸線部端夾置於外端件之夾置件與內端件
　　間」之結構。鑑定人因而歸納出「申請專利範圍第５項之專利範圍顯有不當，未
　　能依附於申請專利範圍第１項之專利範圍內，未能增進功效，因此申請專利範圍
　　第５項不具有進步性」之結論。
　(七)由於系爭案之申請專利範圍各項均不具有進步性，鑑定人因而作出系爭專利不具
　　進步性之結論。
　三綜上所述，參加人所委託鑑定人就系爭案所為之鑑定報告完全係根據中華民國專
　　利法及前揭專利審查基準進行，所得到之結論係完全客觀且符合事實者。相較之
　　下，原告先後呈送之鑑定報告及鑑定補充報告完全未依據專利審查基準之規定進
　　行，其主張全屬謬誤不當、悖離事實之言論，其意乃企圖誘導　鈞院作不正確之
　　誤判，以謀取不當之專利權，以上望　鈞院明鑑，並為駁回原告之訴之判決，以
　　維公義。
　　理  由
一、按凡對物品之形狀、構造或裝置之創作或改良，而可供產業上利用者，得依法申
    請取得新型專利，固為本件異議審定時專利法第九十七條暨第九十八條第一項所
    明定。惟其新型如「係運用申請前既有之技術或知識，而為熟習該項技術者所能
    輕易完成且未能增進功效時」仍不得申請取得新型專利，復為同法第九十八條第
    二項所明定。
二、查系爭第00000000號「接線保險絲座結構」新型專利案，其包括有一殼
    體，殼體內部二端各設有一保險絲插座，其特徵係在於：保險絲插座係由一外端
    件及一內端件所組成，該外端件內部設有一電線插孔，外徑設有壓花及外螺紋，
    外端件內端設有一中空狀之夾置件，內端件外端部份內部設有內螺紋，內端部份
    內部為一保險絲插孔，並設有多道溝槽，保險絲座二端的電線可插置於外端件之
    電線插孔及夾置件內，並令電線之裸線部端略凸出於夾置件內端，且將裸線部端
    向外翻折，內端件以內螺紋與外端件之外螺紋相互螺合，使內端件及外端件結合
    一體，且電線之裸線部端夾置於外端件之夾置件與內端件間，以使電源與保險絲
    插座穩固的連接。公告期間，參加人以系爭案違反當時專利法第一百零五條準用
    第二十七條、第九十七條、第九十八條第一項第一、二款及第二項之規定，不符
    新型專利要件，對之提起異議，並附具異議附件三、四為八十五年十月一日審定
    公告之第00000000號「玻璃管用保險絲座夾頭之改良結構」新型專利案
    （即引證一）、異議附件五為八十四年十月七日申請、八十八年八月十一日審定
    公告之第00000000號「電線連接頭之夾持結構」新型專利案（即引證二
    ）及異議附件六為八十五年十一月十二日公開之美國第0000000號專利案
    （即引證三）等為證。案經被告審查，略以系爭案之特徵分別已見於引證一至三
    之中，係運用申請前既有之技術與知識，其使外端件外徑設壓花或加設密封環之
    知識顯而易知，乃熟習該項技術者所能輕易完成，未能增進功效，不具進步性等
    情，遂審定「異議成立，應不予專利」。原告不服，訴稱引證一不具有系爭案之
    專利特徵，且引證一尚須使用螺絲來鎖固組合，螺絲購置耗費成本，組裝需使用
    工具，操作不便麻煩，增加生產成本，顯然無法達成系爭案之功效；引證二並未
    核准公告於系爭案申請日之前，執為系爭案不具進步性之依據，實乃嚴重疏失；
    引證三屬於一種電線連接夾持結構，與系爭案之接線保險絲座係屬不同技術領域
    之產品，且與系爭案相較，引證案三並未揭示有系爭案專利特徵，系爭案已較引
    證三具有功效增進，難謂不具進步性，理應符合新型專利要件云云。原告於提起
    本件行政訴訟時，並附具國立台灣海洋大學機械與輪機工程學系副教授己○○及
    國立臺灣科技大學電機工程學系教授戊○○分別以個人身分所為之鑑定報告為證
    ，又因戊○○所作鑑定報告，對於引證案二之說明較簡略，戊○○乃於本院審理
    中復提鑑定補充報告作為說明。
三、經查（一）引證二申請日較系爭案為早，卻遲至八十八年八月十一日始經審定公
    告，晚於系爭案申請日，固難資為證明系爭案不具進步性之證據基礎，惟引證二
    與引證案三乃內容相同、專利權人相同之專利案，引證三於美國獲得專利公告之
    日期為八十五年十一月十二日，較系爭案之申請日為早；另引證一於八十五年十
    月一日在國內審定公告，亦較系爭案之申請日為早，均得資為證明系爭案不具進
    步性之證據基礎。（二）系爭案之保險絲座部分於內端件設有多道槽溝之保險絲
    插孔，確已見於引證一之具有複數排列呈圓管狀之夾持片之夾接頭；而系爭案將
    電線之裸線部端夾置於外端件之夾置件與內端件間，則已見於引證三之中空管狀
    迫緊元件內部設一電線插孔，外徑設有外螺紋，並插接之中空管狀插接元件，乃
    電源傳導元件設有內螺紋，與該中空管狀迫緊元件可由內外螺紋相互螺合，使電
    線之裸線部端夾置於其間。故系爭案雖為一接線保險絲座結構，但其主要構造特
    徵（即保險絲座與電線連接夾持構造）確係全為運用引證一、三之既有技術與知
    識，其單純的集合運用乃熟習該項技術者所能輕易完成，且未能增進功效，難認
    具有進步性；另系爭案使其外端件外徑設壓花或加設密封環亦屬顯而易知，不具
    可專利性。（三）系爭案「接線保險絲座結構」其保險絲插孔係藉由內端部分所
    設之多道溝槽而插入保險絲，與所指之內端件外形為一喇叭口之設計無關，且其
    專利說明書未提及該喇叭口，其第四圖亦明確顯示其保險絲之插入與該內端件之
    喇叭口外形完全無關，故其構造與功效上，皆與引證一之夾接頭相同。（四）原
    告自行委託國立台灣海洋大學機械與輪機工程學系副教授己○○所作鑑定報告，
    僅係就系爭案和引證一加以比較鑑定，而未將引證一、引證三綜合與系爭案比較
    鑑定，有該鑑定報告附本院卷可稽，並經己○○到庭承認在卷，則其鑑定所得結
    論自不足為原告有利之證明。（五）原告自行委託國立臺灣科技大學電機工程學
    系教授戊○○所作鑑定補充報告說明４(1)稱「乙待鑑定專利案（按即引證二，與
    引證三內容相同）易造成導體心線前後滑動而固定不佳，因此必須將導體心線末
    端略為拆散後，再折彎回繞包住壓線件１之凸緣，才能產生導體心線的固定，
    與甲專利案（系爭案）僅需藉由簡單的螺紋旋轉鎖緊即可固定導體心線，甲專利
    案較方便而容易施工」云云，事實上，如系爭案與引證二之申請專利範圍第一項
    所記載，兩案皆為利用簡單的螺紋旋轉鎖緊，且均必須將導體心線末端向外翻折
    ，系爭案並無功效之增進。（六）前述鑑定說明４(1)另稱丙待鑑定專利案（按即
    引證一）「藉由鎖線螺絲來將所有元件及導體鎖緊固定，處理作業費時費工，
    且螺絲鎖緊過度將容易傷及導體有效導電截面積，造成電線過熱及意外電線走火
    事故」云云，實際上，參加人以引證一作為異議證據，係基於引證一之夾接頭２
    已揭示有系爭案申請專利範圍第一項所界定之溝槽，引證一之鎖緊方式並非技
    術爭點，自難以此作為比較其與系爭案功效孰優之依據。（七）前述鑑定說明４
    (2)稱甲專利案（按即系爭案）「內端件係以多道溝槽形成有彈性壓附之環形喇叭
    口之保險絲插孔，可以方便保險絲管體之插入，並使該內端件之保險絲插孔完全
    包覆住該保險絲，該環形喇叭口之設計則可藉金屬彈性而完密包覆住該保險絲，
    使電氣接觸良好」云云，欲以環形喇叭口之設計突顯系爭案與引證一之夾接頭２
    不同之處，且具有功效之增進。然而遍查系爭案之申請專利範圍，並未見有上述
    環形喇叭口設計之敘述，因此系爭案之申請專利範圍第一項之內端件之特徵僅為
    具有多道溝槽者，且此種多道溝槽設計，已見於引證一之夾接頭２。因此，系爭
    案之申請專利範圍第一項所界定之接線保險絲座結構，實與引證一所揭示者相同
    而不具進步性。此外，由於引證一之夾接頭之複數夾持片間具有空隙，夾持片自
    然具有彈性，且於其申請專利範圍，已揭示夾接頭之夾持片底部內緣設有一環形
    凹槽，藉該環形凹槽之設計具有增強夾持片夾持力之作用，進而使夾接頭可確實
    且牢的將保險絲夾持定位者，藉夾接頭上具彈性的夾持片可使保險絲與夾接頭呈
    全面之緊密套接，而達極佳之電流傳導效果。由上述可知，因系爭案之申請專利
    範圍第一項並未界定環形喇叭口之設計，故並無法區隔系爭案之內端件與引證一
    之夾接頭構造，而引證一之夾接頭已具有環形喇叭口之實質功效，故更可證明系
    爭案之申請專利範圍第一項所界定之接線保險絲座結構，並不具進步性。（八）
    前述鑑定說明４(3)復稱「甲專利案（按即系爭案）中，電線之裸線部端夾置於外
    端件之夾置件與內端件間；其鎖緊功能是由螺紋相互螺合及夾置件壓緊
    裸線部端，作業時僅需用手指旋轉外端件壓花部位，即可藉摩擦力而順利旋轉
    前進鎖緊。丙待鑑定專利案（按即引證一）須藉螺絲起子才能施力鎖定」云云。
    惟參加人以引證一作為異議證據，係基於引證一之夾接頭２已揭示有系爭案申請
    專利範圍第一項所界定之溝槽，引證一之鎖緊方式並非技術爭點。至於鑑定說
    明４(3)另稱「乙待鑑定專利案（按即引證二）須藉由板手工具才能轉動夾接頭２
    上之六角螺帽並鎖緊，由中螺紋來與導電接頭３之內螺孔中形成固定；如果只
    用手指操作將無法鎖緊，且容易傷及手指皮膚，更造成導體心線前後滑動且固定
    不佳」云云，則與事實不合。首先，引證二之申請專利範圍並未限定該迫緊件２
    為一六角螺帽，其包含所有中空管狀且中段外側設有螺紋之構件；其次，即使該
    迫緊件２為一六角螺帽，亦可如同系爭案般，以手旋轉螺帽外部而前進鎖緊，此
    外，亦可以工具旋緊。相形之下，系爭案之外端件壓花部位，所謂「作業時僅
    需用手指旋轉，即可藉摩擦力而順利旋轉前進鎖緊」，反限縮使用者之操作方法
    ，且如果紋路過細，施力接觸點與壓花部位間之摩擦力過小，反而不易藉由手指
    及工具轉動。因此，就此一技術爭點觀之，引證二之功效更優於系爭案，並由此
    可知系爭案不具進步性。（九）前述鑑定說明４(4)稱「甲專利案（按即系爭案）
    僅需用手推入導線即可，不須其他工具；乙待鑑定專利案（按即引證二）須先將
    導線末端拆散，折回彎曲包住壓線件１之凸緣，才能產生導體心線的固定，此
    階段須用尖嘴鉗才能將較硬之銅線彎折，徒手則容易為硬銅線所刺傷；丙待鑑定
    專利案（按即引證一）則是導線本身被螺絲所壓傷」云云。如前所述，參加人以
    引證一作為異議證據，係基於引證一之夾接頭２已揭示有系爭案申請專利範圍第
    一項所界定之溝槽，引證一之鎖緊方式並非技術爭點。至於系爭案與引證二之
    導線設置方式，事實上，為方便且確保導線之安裝，兩案均須先將導線末端拆散
    ，並最好回折，才能使導線被壓線件１之凸緣（或系爭案之夾置件）固定，
    不輕易鬆脫。因此，就此一爭點觀之，系爭案與引證二效果相同，系爭案亦不具
    特別功效而無進步性。另鑑定說明所稱乙待鑑定專利案（即引證二）須用尖嘴鉗
    才能將較硬之銅線彎折云云，因為銅線的軟硬並非引證二特徵，自難以此作為比
    較其與系爭案功效孰優之依據。故以上原告自行委託國立臺灣科技大學電機工程
    學系教授戊○○所作鑑定報告，並不足以證明系爭案具有進步性。
    （十）參加人委由中國機械工程學會所為鑑定報告則認為：(1)系爭案申請專利範
    圍第１項之主要創作特徵「內端件與外端件」係將引證案一之「夾接頭」一分為
    二，再藉以螺紋螺合；系爭案之內端件之「多道溝槽」已揭露於引證案一之「夾
    持片」；系爭案之「內、外端件螺合以夾置電線裸線端」亦已明白揭露於引證案
    二與引證案三之「迫緊件與壓線件一同旋入導電接頭之螺孔」中，而歸納出「本
    案申請專利範圍第１項已充分揭露於引證案一、引證案二與引證案三之組合中，
    因此申請專利範圍第１項係『運用申請前既有之技術或知識，而為熟習該項技術
    者所能輕易完成且未能增進功效』者，不具進步性」之結論。(2)系爭案申請專利
    範圍第２項依附於第１項，除了第２項之技術特點外，亦包含第１項之所有技術
    內容。系爭案申請專利範圍第２項之主要創作特徵「組合式設計殼體與端座」，
    已揭露於引證案一之「保險絲座，兩端另旋設具穿孔之蓋體」，而歸納出「本案
    申請專利範圍第２項係『運用申請前既有之技術或知識』者，不具進步性」之結
    論。(3)系爭案申請專利範圍第３項依附於第２項，除了第３項之技術特點外，亦
    包含第１項及第２項之所有技術內容。系爭案申請專利範圍第３項之主要創作特
    徵「本體與二端座間設有密封環」，已揭露於引證案一之「保險絲座１與兩端蓋
    體間設有墊圈」，而歸納出「本案申請專利範圍第３項係『運用申請前既有
    之技術或知識』者，不具進步性」之結論。(4)系爭案申請專利範圍第４項依附於
    第２項，除了第４項之技術特點外，亦包含第１項及第２項之所有技術內容。經
    與引證資料分析比對，雖然系爭案申請專利範圍第４項之主要創作特徵「端座之
    穿孔上可設有密封環」，並未揭示於引證案一、引證案二或引證案三中，惟查系
    爭案專利說明書第４頁中，申請人已先行敘明「因上述結構概與習知結構相同，
    並非本創作申請專利之範疇」，鑑定人因而歸納出「本案申請專利範圍第４項不
    具有進步性」之結論。(5)系爭案申請專利範圍第５項依附於第１項，除了第５項
    之技術特點外，亦包含第１項之所有技術內容。經與引證資料分析比對，雖然系
    爭案申請專利範圍第５項之主要創作特徵「電線插置於外端件之電線插孔，並螺
    合於導電塊，將電線裸線部夾置連接於外端件與導電塊間，藉以提供連接多數電
    線之接線座功能」，並未揭示於引證案一、引證案二或引證案三中，惟查申請專
    利範圍第５項與申請專利範圍第１項之創作特徵具有衝突與矛盾處，並非能直接
    依附者，其中申請專利範圍第１項「保險絲插座係由一外端件及一內端件所組成
    」之結構，僅能連接單一保險絲構成之兩段電線，卻無法達成申請專利範圍第５
    項「藉以提供連接多數電線之接線座功能」。且申請專利範圍第５項「電線螺合
    於導電塊」之結構並無法實施於申請專利範圍第１項「電線之裸線部端夾置於外
    端件之夾置件與內端件間」之結構。鑑定人因而歸納出「申請專利範圍第５項之
    專利範圍顯有不當，未能依附於申請專利範圍第１項之專利範圍內，未能增進功
    效，因此申請專利範圍第５項不具有進步性」之結論。以上有參加人委由中國機
    械工程學會所作「專利分析報告」一冊隨案可稽，並經該工程學會所指定實施此
    項鑑定之工程師庚○○到庭證明其製作名義及內容之真實性，自足以作為系爭案
    不具進步性之佐證。
四、綜上所述，被告認系爭案不具進步性，而為「異議成立，應不予專利」之審定，
    其認事用法，並無不合，訴願決定予以維持，亦無違誤，原告起訴意旨，仍執前
    詞及個人主觀之見解，請求撤銷訴願決定及原處分，為無理由，應予駁回。
據上論結，本件原告之訴為無理由，爰依行政訴訟法第九十八條第三項前段、第一百
零四條，民事訴訟法第八十五條第一項前段，判決如主文。
中　　華　　民　　國　　　九十一　　年　　　六　　　　月　　　二十　　　日
                  臺 北 高 等 行 政 法 院   第 四 庭
                                  審 判 長 法  官 姜素娥
                                           法  官 陳國成
                                           法  官 林文舟
右為正本係照原本作成。
如不服本判決，應於送達後二十日內，向本院提出上訴狀並表明上訴理由，如於本判
決宣示後送達前提起上訴者，應於判決送達後二十日內補提上訴理由書（須按他造人
數附繕本）。
中　　華　　民　　國　　　九十一　　年　　　六　　　　月　　二十八　　　日
                                          書記官 林孟宗
